【裁判字號】    95,選上訴,1104
【裁判日期】    950725
【裁判案由】    違反公職人員選舉罷免法
【裁判全文】
臺灣高等法院臺中分院刑事判決      95年度選上訴字第1104號
上  訴  人  臺灣南投地方法院檢察署檢察官
被      告  甲○○
選任辯護人  張崇晢律師
            江慧鈴律師
            林志銘律師
上列上訴人因被告違反公職人員選舉罷免法案件，不服臺灣南投
地方法院95年度選訴字第4號，中華民國95年4月13日第一審判決
（起訴案號：臺灣南投地方法院檢察署94年度選偵字第73號、第
81號、第97號），提起上訴，本院判決如下：
    主  文
上訴駁回。
    理  由
一、公訴意旨略以：被告甲○○為第15屆南投縣縣長候選人林宗
    男南投縣南投市區之支持者；林宗男已於民國94年10月3日
    為南投縣長候選人之登記；甲○○即欲利用機會替縣長候選
    人林宗男助選，為其鞏固南投市區選舉支持度及拉抬競選之
    聲勢，尋求南投市區具有投票權之民眾投票支持。嗣於94年
    11月24日下午4時許，甲○○即基於行求賄選之不法犯意，
    騎乘車牌號碼不詳之機車，至有投票權之丙○○位於南投市
    ○○街62巷13號住處，將丙○○叫至住處騎樓後，持新台幣
    （下同）千元紙鈔2張交給丙○○後表示：你們夫妻一人1千
    元，請投票支持林宗男，據以向丙○○行求賄選，然為丙○
    ○所當場拒絕。丙○○事後即主動前往法務部調查局南投縣
    調查站檢舉，而查悉上情；因而認被告違反修正前之公職人
    員選舉罷免法第90條之1第1項之對於具有投票權之人，行求
    賄賂，而約其為一定之行使之賄選罪嫌。
二、按犯罪事實應依證據認定之，無證據不得認定犯罪事實；不
    能證明被告犯罪者，應諭知無罪判決，刑事訴訟法第154條
    第2項、第301條第1項分別定有明文。次按事實之認定，應
    憑證據，如未能發現確實之證據，或證據不足以證明，自不
    能以推測或擬制之方法，以為裁判基礎；再犯罪事實所憑之
    證據，無論係直接證據或間接證據，其為訴訟上之證明，須
    於一般人均不致有所懷疑而得確信為真實之程度，始得據為
    有罪之認定，倘其證明尚未達此程度而尚有合理之懷疑存在
    時，本諸無罪推定原則，自應為被告無罪之諭知。從而，認
    定被告有罪之證據，定需達到使事實審審判之法官有「確信
    」之心證時，方得為被告有罪之判斷，若依負追訴犯罪職責
    之檢察官所提出之證據，尚無法使事實審法官有此程度之心
    證時，因法院僅有調查而無蒐集證據之義務（最高法院91年
    度臺上字第5846號判決參照），且檢察官於訴訟上應負提出
    證據及說服之實質舉證責任，倘依現存卷內證據尚未達有罪
    程度之確信時，自應為有利於被告之認定，最高法院亦著有
    92年臺上字第128號判例可資參照。
三、公訴意旨認被告係涉犯94年11月30日修正前公職人員選舉罷
    免法第90條之1第1項之行求賄賂罪嫌，無非係以證人丙○○
    於調查中供述及偵查中證詞，為其主要的論罪依據。訊據被
    告堅決否認有公訴意旨所指之犯行，辯稱：被告在南投市○
    ○路之昇隆中西藥局前騎樓做賣麵生意，每天下午約3點半
    開始準備東西至攤位做生意，並未於公訴人所指之94年11月
    24日下午4時許，至丙○○住處拿2千元對之行求投票賄賂等
    語。
四、經查：
（一）證據能力部分：證人丙○○、江選鈞二人於接受法務部調
      查局南投調查站（下簡稱南投調查站）之調查員詢問及接
      受檢察官訊問時所為之陳述，均為被告以外之人於審判外
      之言詞陳述，依刑事訴訟法第159條第1項之規定，前述指
      訴原則上均不具證據能力；惟證人丙○○、江選鈞二人復
      於原審95年3月30日審理時，已基於證人地位、經合法具
      結、並在賦予被告對質詰問機會之情形下為證述，則其上
      揭陳述，即因渠等在本件公判庭至原審作證，而取得證據
      能力。至證人丙○○、江選鈞二人之陳述可否作為對被告
      不利之認定，乃屬證明力之問題。
（二）又被告質疑證人丙○○於檢察官偵訊中之證述內容，認為
      偵訊筆錄之記載與證人丙○○實際所為之證述不符，經原
      審當庭勘驗該次偵訊錄音光碟後，認為偵訊筆錄之記載未
      盡詳實，故關於證人丙○○於偵訊中之證述內容，應以原
      審勘驗錄音光碟結果之錄音譯文之內容為準，且公訴人、
      被告及其辯護人對此均無異議（見原審95年3月30日審判
      筆錄），先予敘明。
（三）證人丙○○於94年11月25日南投調查站中陳稱：甲○○是
      在94年11月24日下午4點多，騎摩托車到我家找我，並叫
      我走出來到屋簷下，拿1千元紙鈔二張給我，說我們夫妻
      一人1千元，叫我們夫妻投票支持林宗男，我當場拒絕說
      不要收，並問甲○○是誰叫他來向我買票，他說是南投市
      ○○路69號之昇隆中西藥局的老闆江選鈞吩咐他拿錢給我
      們夫妻，說完就不高興的離開】等語（見94年度選偵字第
      97號第9、10頁）；殆於94年12月1日偵訊時陳稱：【（問
      ：何人透過甲○○向你買票？）…，我在屋簷下在掃地時
      他問我，我就說我沒在收錢。】、【（問：甲○○在94年
      11月24 日那天下午16許去你家？）不是，在門口那裡。
      】、【（問：甲○○在94年11月24日下午16時許到你住處
      附近，馬路外面。他是怎麼跟你講，拿錢給你，叫你投票
      給林宗男？你跟他說你不要收是不是這樣？）我說我不要
      。】、【（問：他拿出現金兩張，1千元兩張，紙鈔，要
      你在這次縣長選舉投票支持林宗男，是不是這樣？）是這
      樣。】、【（問：你當場拒絕？）是。】、【（問：你問
      他是何人要他來買票？）他說是林宗男拿的。我錢都不要
      向人家拿。】、【（問：你有問甲○○是何人向你買票？
      ）沒有，當時車很多，他就走了。】、【（問：他就跟你
      說江選鈞？）買的人說是林宗男。我也是民進黨黨員，我
      就說他都退黨了還來買票。】、【（問：他說江選鈞是位
      於南投縣南投市○○路上的昇隆中西藥局的老闆？）是。
      】、【（問：你沒拿他錢他就走了？）他也沒停車就走了
      。講兩句話我轟他走，他就走了。】等語；繼至原審審理
      時證稱：【（問：94年11月24日，向你買票的人是否是在
      庭的被告？）不是在庭的被告，是另一個我不認識的人向
      我買票的。】、【（問：你在檢察官面前為何說被告向你
      買票？）檢察官問我說是不是認識被告，我說是吃麵認識
      的。】、【（問：為什麼你在調查站及檢察官偵訊時，都
      指認是被告向你買票？）我不識字，那個不是我指認的，
      不是被告向我買票的。】等語（見原審95年3月8日審判筆
      錄）；據此，證人丙○○雖於南投調查站及偵訊中均一致
      指稱甲○○有拿1千元紙鈔2張給伊，並要求伊在94年12月
      份縣長選舉投票支持林宗男，惟嗣後於原審審理中卻當庭
      否認對其行求賄賂買票之人為被告本人，並稱是另有其人
      ，故證人丙○○對於究係被告亦或他人向其行求賄賂投票
      一節，供述前後不一致；甚且，於南投調查站調查時及檢
      察官偵訊中均未提供被告之照片或請被告本人到場供丙○
      ○指認，則證人丙○○於南投調查站及偵訊中所指稱對伊
      行求賄賂買票之「甲○○」，該人是否即為被告本人一情
      ，亦有疑義；執此，自難僅憑該有瑕疵之證言為認定被告
      犯行之依據。
（四）另證人江選鈞於南投調查站中及原審審理中分別證稱：本
      屆縣長選舉期間，我沒有幫助候選人林宗男向有投票權人
      買票，亦沒有擔任任何競選職務。我也沒有於94年11月24
      日拿錢或要求甲○○以每票1千元之代價幫縣長候選人林
      宗男向丙○○買票等語（見94年選偵字第81號偵查卷第9
      、10頁，原審95年3月8日審判筆錄），顯見證人丙○○於
      南投調查站及偵訊中表示被告係受江選鈞之委託拿錢對伊
      行求賄賂投票一情，顯有疑義，尚難據此為被告不利之認
      定。
五、綜上所述，公訴人所提出之證據尚不足認被告涉有修正前公
    職人員選舉罷免法第90條之1第1項之對於具有投票權之人，
    行求賄賂，而約其為一定之行使之賄選罪之犯行。又復查無
    其他積極證據，足資認定被告有何被訴犯罪情事，揆諸前揭
    說明，原審為被告無罪之諭知，核其認事用法，並無不合。
    檢察官上訴意旨略以：原審諭知被告甲○○無罪，無非以檢
    舉人丙○○於審理中翻異前詞，然查，丙○○於南投縣調查
    站及本署偵查中均信誓旦旦表示行賄者係被告，且經具結，
    何以於審理中另結證與先前不符之陳述？殊有事後迴護而偽
    證之嫌等語，然查證人丙○○證述不一，又乏其他佐證，原
    審據以為被告無罪之判決，其認定核無不合，況且本院再傳
    訊證人丙○○亦證述不能明確認出交賄之人即為被告（見本
    院卷第35頁），證人既不能確定本件係被告所為，原審判決
    即無不當，檢察官上訴為無理由，應予駁回。
六、據上論斷，應依刑事訴訟法第368條，判決如主文。
本案經檢察官乙○○到庭執行職務。
中    華    民    國    95    年    7    月    25     日
            刑事第六庭  審判長法  官  李  文  雄
                              法  官  邱  顯  祥
                              法  官  劉  連  星
上列正本證明與原本無異。
如不服本判決應於收受送達後十日內向本院提出上訴書狀，其未
敘述上訴之理由者並得於提起上訴後十日內向本院補提理由書（
均須按他造當事人之人數附繕本）。
                              書記官  陳  秀  真
中    華    民    國    95    年    7  月    26       日
                                                      Ａ


司法院資訊處製作；財團法人民間司法改革基金會備份。
